臺灣士林地方法院民事判決　九十一年度簡上字第一一三號
　　上　訴　人　乙○○
　　被　上訴人　甲○○
右當事人間請求給付票款事件，上訴人對於中華民國九十一年五月二十四日本院士林
簡易庭九十一年度士簡字第三○八號第一審宣示判決筆錄提起上訴，本院判決如左：
    主      文
上訴駁回。
第二審訴訟費用由上訴人負擔。
    事      實
甲、上訴人方面：
一、聲明：
  (一)原判決廢棄。
  (二)被上訴人第一審之訴駁回。
二、陳述：
  (一)上訴人從未收到原審開庭通知，原審逕依民事訴訟法第三百八十六條規定一造辯
    論，難認合法。且依原審民國（以下同）九十一年五月十日開庭筆錄觀之，當天
    係進行「準備程序」，書記官亦記載為「準備程序筆錄」，原審竟為一造辯論判
    決，其程序有重大瑕疵，損及上訴人之利益，依民事訴訟法第四百三十六條之一
    第三項、第四百五十一條第一項規定，應將原審判決廢棄，發回臺灣士林地方法
    院士林簡易庭。
  (二)消費借貸契約之成立，除需當事人就標的物之種類、品質、數量及所有權等意思
    表示一致外，尚需當事人將金錢或其他標的物交付始生效力。至匯款之原因眾多
    ，有可能係投資、還款、墊款、贈與或其他法律行為。本件被上訴人雖於八十三
    年五月二十八日電匯新臺幣（以下同）二十五萬元至上訴人於臺北市合作金庫東
    門支庫帳號0000000000000號之帳戶中，並提出匯款單為憑，但不
    足以證明兩造間確有借款關係存在；上訴人與訴外人即被上訴人之女楊素娟於八
    十二年間結婚，當時夫妻間感情良好，前揭帳戶實際上均交由訴外人楊素娟使用
    ，上訴人從未向被上訴人借款，嗣上訴人與訴外人楊素娟於八十四年八月間感情
    交惡而分居，倘兩造果有借款之情事，被上訴人不可能事隔八年始具狀追討。且
    被上訴人於九十年十二月七日聲請支付命令狀指稱：雙方言明六個月還款云云，
    至九十一年五月十日原審行準備程序時，改稱：約定一年內還款云云，前後顯有
    矛盾。況被上訴人匯款予上訴人後，迄未定期催告，原審遽命上訴人返還，於法
    有違。
  (三)上訴人與訴外人楊素娟結婚時，曾提供小定聘金十六萬六千元，大定聘金三十六
    萬六千元，依民間習俗，女方應將大定聘金退還男方，然被上訴人將小定、大定
    聘金全數收受，承諾結婚時會退回，或由被上訴人購新車一部作為女兒之嫁妝。
    因當時上訴人所駕駛之汽車尚堪使用，上訴人即未依約提供新車，遲至八十三年
    五月間，始逕匯寄系爭二十五萬元予上訴人，上訴人乃於八十四年一月間，以六
    十萬元左右之價格購買新車。
  (四)上訴人當時為迎娶訴外人楊素娟，全家花費百萬以上，被上訴人不思如何使夫妻
    破鏡重圓，反在收取高額聘金後，將退還之二十五萬元購車款誣指為借貸，爰依
    民法第三百三十四條規定，就未退還之大定聘金三十六萬六千元或等價之購車款
    主張抵銷。
  (五)訴外人楊素娟於臺灣高等法院八十八年度家上字第二一號離婚事件中，曾自行製
    作金額高達一百七十九萬一千八百四十元之清單一紙，上訴人對上開金額並未承
    認，在承審法官協調下，雙方同意以一百萬元達成和解，上訴人旋向他人借得一
    百萬元，並開立支票欲交予訴外人楊素娟，然訴外人楊素娟事後反悔。是以，該
    紙清單不足以為借款之憑證。
三、證據：提出活期儲蓄存款存褶、支票影本各一件為證，並聲請訊問證人劉王秀華
    。
乙、被上訴人方面：
一、聲明：上訴駁回。
二、陳述：
  (一)本件上訴人為被上訴人之女婿，為認購和桐化學股份有限公司之員工認股，向被
    上訴人借款二十五萬元，被上訴人乃將上開款項電匯予上訴人。嗣因上訴人未依
    約返還，並對訴外人即被上訴人之女楊素娟暴力傷害，經法院判處拘役五十日緩
    刑二年確定，上訴人心有不甘，先提出履行同居之訴，復提出離婚訴訟，被上訴
    人忍無可忍，始於前揭訴訟終結後，具狀催討本件借款。
  (二)上訴人於臺灣高等法院八十八年度家上字第二一號離婚事件審理時，當庭自承本
    件借款二十五萬元，並列入賠償項目中。
  (三)上訴人與訴外人楊素娟結婚之小定、大定聘金，本係出於雙方自願，被上訴人不
    但並未收下大定聘金，更於文定時贈送上訴人價值不菲之勞力士手錶一只。上訴
    人將借款與聘金混為一談，不足採信。
三、證據：援用原審之立證方法外，並提出臺灣高等法院八十七年度家上字第一六三
    號民事判決、八十八年度家上字第二一號民事判決、賠償清單等影本各一件為證
    。
丙、本院依職權調閱臺灣高等法院八十八年度家上字第二一號離婚事件卷宗全卷（含
    本院八十七年度婚字第三○五號）、最高法院八十八年度臺上字第二六四○號履
    行同居事件卷宗全卷（含臺灣高等法院八十七年度家上字第一六三號、本院八十
    六年度婚字第三五○號），向臺北市監理處調閱車牌號碼ＢＺ─○二五七號汽車
    新領牌照登記書，並訊問證人楊素娟。
    理      由
一、本件被上訴人起訴主張：上訴人為被上訴人之女婿，為認購和桐化學股份有限公
    司之員工認股，於八十三年五月二十八日向其借款二十五萬元，約定一年內返還
    ，詎屆期並未返還，爰依消費借貸之法律關係，訴請被告給付二十五萬元，及自
    八十四年五月二十九日起至清償日止，按週年利率百分之五計算之利息等語。上
    訴人則以：上訴人從未收到原審開庭通知，且原審於九十一年五月十日係進行準
    備程序，竟逕依民事訴訟法第三百八十六條規定一造辯論，其程序有重大瑕疵，
    應將原審判決廢棄發回，又上訴人雖於八十三年五月二十八日電匯二十五萬元至
    上訴人之帳戶，然匯款之原因眾多，不足以證明兩造間確有借款關係存在，前揭
    帳戶係訴外人楊素娟使用，上訴人從未向被上訴人借款，上訴人與訴外人楊素娟
    於八十四年八月間即分居，倘兩造果有借款之情事，被上訴人不可能事隔八年始
    具狀追討，且被上訴人就還款期間前後所述不一，復未定期催告，原審遽命上訴
    人返還，於法有違，實則，系爭匯款係因上訴人與訴外人楊素娟結婚時，被上訴
    人未依民間習俗退還大定聘金三十六萬六千元，乃承諾事後購新車一部作為女兒
    之嫁妝，被上訴人竟誣指為借款，爰就未退還之大定聘金三十六萬六千元或等價
    之購車款主張抵銷，另訴外人於離婚事件審理中自行製作清單一紙，上訴人對上
    開金額並未承認，不足以為借款之憑證等語資為抗辯。
二、被上訴人主張於八十三年五月二十八日電匯二十五萬元至上訴人帳戶之事實，業
    據提出匯款單影本一件為證，並為上訴人所不爭執，自堪信為真正。至被上訴人
    主張上開匯款係借予上訴人之款項乙節，則為上訴人所否認，並以前揭情詞置辯
    。是本件兩造爭執要旨為：原審訴訟程序是否有重大瑕疵？兩造有無借款之情事
    ？上訴人得否以聘金或車款主張抵銷？
三、經查：
  (一)原審九十一年五月十日之期日通知書，業已於九十一年四月三日向上訴人戶籍所
    在地「臺北市○○區○○街二巷三五弄十三號五樓」為送達，並寄存於臺北市政
    府警察局士林分局，有送達證書、戶籍謄本各一件在卷足考，而上訴人確實居住
    於該址，亦據上訴人自承無訛（參見本院九十一年七月三十一日準備程序筆錄）
    ，是以，該次庭期並無送達不合法之情事，上訴人此部分指述，委不足採。
  (二)復按，「關於言詞辯論所定程式之遵守，專以筆錄證之」，「第一審之訴訟程序
    有重大之瑕疵者，第二審法院得廢棄原判決，而將該事件發回原法院」，民事訴
    訟法第二百十九條、第四百五十一條第一項前段固有明文規定。惟按，「所謂訴
    訟程序有重大之瑕疵者，係指第一審違背訴訟程序之規定，其違背與判決內容有
    因果關係，或因訴訟程序違背規定，不適於為第二審辯論及判決之基礎者而言」
    （最高法院四十八年臺上字第一二七號判例參照），「第一審訴訟程序有重要瑕
    疵者，第二審法院雖得廢棄第一審判決及程序中瑕疵之部分，將該事件發回第一
    審法院，但應否發回，在第二審法院原得斟酌情形定之，並非必須發回」（最高
    法院二十年上字第五一六號判例參照），又「第一審法院依被上訴人之聲請由其
    一造辯論而為判決，其程序縱有瑕疵，但上訴人在第二審法院已經到場辯論，則
    原法院未就第一審訴訟程序有無瑕疵一點予以調查，而就實體上予以審判，尚無
    不合，上訴人不得執此為不服之論據」（最高法院四十五年臺上字第一三九四號
    判例參照）。查原審九十一年五月十日筆錄，載明進行「準備程序」，原審竟於
    該期日逕行一造辯論判決，其訴訟程序難謂無瑕疵。然查，該次期日通知書為「
    辯論通知書」，已合法送達兩造，此有送達證書二件在卷可稽，則縱使筆錄記載
    為「準備程序」，法院逕行言詞辯論程序，對兩造亦無突襲性裁判之情事，核原
    審訴訟程序之瑕疵非屬重大，本院斟酌情形，認並無廢棄發回原審之必要，合先
    敘明。
  (三)第查，上訴人以口頭向被上訴人借款，用以認購和桐化學股份有限公司之員工認
    股，事後雙方約定自借款時起一年內返還等情，業據證人楊素娟到庭證述綦詳（
    參見本院九十一年七月三十一日準備程序筆錄），且消費借貸非要式行為，借貸
    不具書面之情，屢有所見，尤以親友間之借貸為然，故被上訴人在未立書面憑證
    之情況下，將金錢借與被上訴人即其女婿，尚非有違常理。又按，「民法第四百
    七十五條固規定消費借貸因金錢或其他代替物之交付而生效力，然所謂交付，並
    不限於親手授受，若借用人與貸與人間另有合意，由貸款人將借款存入借款人之
    活期存款戶，並已存入時，即發生交付效力」（最高法院七十五年度臺上字第一
    五八八號判決參照），本件被上訴人確實依約匯付二十五萬元至上訴人帳戶之事
    實，有匯款單影本一件為證，則上訴人就消費借貸要物性之具備，已盡舉證責任
    。上訴人雖辯稱：上開帳戶實際上為訴外人楊素娟使用云云，惟為證人楊素娟所
    否認（參見本院九十一年七月三十一日準備程序筆錄），參以上訴人復陳稱：被
    上訴人承諾為上訴人購買新車，拖延至八十三年五月間，為免上訴人耿耿於懷，
    乃逕匯二十五萬元供其買車（參見九十一年七月三十一日上訴理由狀），足見該
    帳戶內之款項確實為上訴人所得自由支配，其上開所辯，顯不足採。又上訴人辯
    稱：因被上訴人未退還大定聘金，乃匯款供上訴人買車，作為嫁妝云云，惟查，
    上訴人與訴外人楊素娟結婚時之大定聘金為三十六萬六千元，此為兩造所不爭，
    倘被上訴人確為退還大定聘金而匯款，何以金額與大定聘金不符？又本件匯款時
    間為八十三年五月二十八日，已如前述，而上訴人購買新車的時間為八十四年一
    月二十一日，有臺北市監理處九十一年八月三十日北市監北字第○九一三九一五
    五五○○號函送之新領牌照登記書可參，時間已有差距，且倘若系爭匯款果係供
    作嫁妝之用，衡諸常情，上開車輛理應登記於訴外人楊素娟名下，而非登記於上
    訴人之名下。至證人劉王秀華雖到庭證稱：匯款係供作買車用云云（參見本院九
    十一年八月十四日準備程序筆錄），然其亦自承係聽聞上訴人轉述，真實性已非
    無疑。綜上所述，上訴人上開所辯，俱與常情有悖，不足採信，應認兩造間確有
    借貸關係存在。
  (四)末按，「當事人主張有利於己之事實者，就其事實有舉證之責任」，民事訴訟法
    第二百七十七條前段定有明文，又「二人互負債務，而其給付種類相同，並均屆
    清償期者，各得以其債務，與他方之債務，互為抵銷。但依債之性質不能抵銷或
    依當事人之特約不得抵銷者，不在此限」，民法第三百三十四條第一項亦有明文
    規定。本件上訴人主張被上訴人未將結婚大定聘金退還，應予抵銷乙節，為被上
    訴人所否認，此部分上訴人空言主張，未舉證以實其說，已難採信，況聘金乃一
    種附有負擔之贈與，以婚約解除或違反為解除條件，僅於上開條件成就時失其效
    力，而得請求返還（最高法院五十年臺上字第三五一號判例、八十一年度臺上字
    第二五六八號判決意旨參照），查訴外人楊素娟已與上訴人結婚，業履行其負擔
    ，上訴人復未能舉證證明雙方有歸還聘金之合意或符合撤銷贈與之原因，其請求
    以聘金抵銷借款，即屬無據。又上訴人主張被上訴人曾承諾為其買車作為訴外人
    楊素娟之嫁妝云云，亦為被上訴人所否認，即使被上訴人曾承諾贈車為嫁妝，惟
    所謂「嫁妝」，乃妻結婚前所受之贈物，在法定夫妻財產制下，屬於修正前民法
    一千零十三條第三款所規定「妻之特有財產」，以及修正後民法第一千零十七條
    所稱「妻之婚前財產」，茲上訴人竟主張以其妻應得之嫁妝與己身所負之債務抵
    銷，與民法第三百三十四條第一項所稱「二人互負債務」之要件不合，即無足採
    。
四、綜上所述，被上訴人基於消費借貸之法律關係，訴請上訴人清償借款二十五萬元
    ，及自約定還款日翌日即八十四年五月二十九日起至清償日止，按週年利率百分
    之五計算之法定遲延利息，為有理由，應予准許。原審判命上訴人給付上開金額
    ，於法並無不合。上訴意旨指摘原判決不當，求予廢棄改判，為無理由，應予駁
    回其上訴。
五、本件判決基礎已臻明確，兩造其餘之攻擊防禦方法及訴訟資料經本院斟酌後，核
    與判決不生影響，無一一論述之必要，併予敘明。
六、據上論結，本件上訴為無理由，依民事訴訟法第四百三十六條之一第三項、第四
    百四十九條第一項、第七十八條，判決如主文。
中　　　華　　　民　　　國　　九十一　　年　　　十一　　　月　　十四　　日
                            臺灣士林地方法院民事第二庭
~B審判長法官　李玉卿
~B法　　　官　陳梅欽
~B法　　　官　陳玉曆
右為正本係照原本作成。
本判決不得上訴。
中　　　華　　　民　　　國　　九十一　　年　　　十一　　月　　  十九　　日
~B法院書記官　謝金宏
